【裁判字號】    88,訴,1245
【裁判日期】    920613
【裁判案由】    給付工程款
【裁判全文】
臺灣高雄地方法院民事判決  八十八年度訴字第一二四五號
    原      告  輝煌機械工程有限公司
    法定代理人  乙○○
    訴訟代理人  洪錫鵬律師
                朱立人律師
    被      告  地勇選礦股份有限公司  設高雄縣大發工業區○○路一五號
    法定代理人  甲○○        .
    訴訟代理人  黃昭熙律師
右當事人間給付工程款事件，本院判決如左：
    主      文
被告應給付原告新台幣壹佰貳拾貳萬玖仟壹佰拾伍元，及自民國八十八年四月十六日
起至清償日止，按年息百分之五計算之利息。
原告其餘之訴及假執行之聲請均駁回。
反訴原告之訴及其假執行之聲請均駁回。
本判決第一項部分，於原告以新台幣肆拾壹萬元為被告供擔保後，得為假執行。但被
告如於假執行程序實施前以新台幣壹佰貳拾貳萬玖仟壹佰拾伍元供擔保後，得免為假
執行。
訴訟費用由被告負擔四分之一，餘由原告負擔。
反訴訴訟費用由反訴原告負擔。
    事實及理由
甲、本訴部分：
一、原告起訴主張：兩造曾就被告廠房擴建工程（下稱系爭工程），於民國八十六年
    三月間訂立承攬契約（下稱系爭契約），約定工程款總額為新台幣（下同）一千
    一百二十萬元。項目包括(1)鋼結構基礎螺栓及鋼結構高張力斷尾螺栓製裝（噴砂
    油漆，含工料，不含天車機械組及軌道）八百二十萬元、(2)浪板製裝（浪板成型
    及屋牆面自攻螺絲擋水板透明板ＦＲＰ不鏽鋼天溝，含工料）一百十五萬元、(3)
    土木工程（按圖施工，地板不做ＲＣ面，其餘含工料）一百八十五萬元，(4)追加
    工程四十一萬九千一百十五元，原告依約陸續完成承攬工程(1)鋼結構基礎螺栓及
    鋼結構高張力斷尾螺栓製裝工程、(3)土木工程、(4)追加工程部分，惟被告未依約
    於工程進度至一半再付款百分之四十，並擅將(2)浪板製裝工程委由他人施做，經
    原告多次以存證信函催告被告履行，被告僅始陸續給付至五百二十四萬元，已完
    工部分尚餘五百二十二萬九千一百十五元之工程款未付，為此依系爭契約第五條
    第二款及承攬之法律關係，請求被告給付工程款五百二十二萬九千一百十五元，
    及自支付命令送達被告之翌日（即八十八年四月十六日）起至清償日止，按年息
    百分之五計算之利息，並願供擔保，請准宣告假執行。
二、被告則以：原告未施做(2)浪板製裝之工程，伊只得另委由訴外人施做，已完工部
    分，原告未能按圖施工，在鋼樑與鋼柱焊接銜接處未以鋼板螺絲補強，且鋼樑不
    僅一處焊接，使用之材料為中古料、零料，未經提出竣工報告單完成驗收，尚不
    得請求給付工程餘款等語資為抗辯，並聲明：原告之訴及其假執行之聲請均駁回
    ，如受不利之判決，願供擔保，聲請免為假執行。
三、兩造不爭執事項：
    被告承攬原告廠房增建工程訂立承攬契約，約定工程款總價為一千一百二十萬元
    ，加上追加工程四十一萬九千一百十五元，被告已給付原告五百二十四萬元之工
    程款，扣除未施做之浪板製裝工程一百十五萬元，已完成工作尚有五百二十二萬
    九千一百十五元（1,1200,000+419,115-5,240,000 -1,150,000 =5,229,115）之
    工程款未付。
四、兩造爭執事項：
  (一)系爭工程全部驗收完成否？原告是否得請求被告給付未付之工程款？金額多少？
  (二)兩造工程合約書末段關於違反列舉事項扣除總合工程款百分之四十為罰款之約定
    ，是否係「賠償總額預定性違約金」？被告得否依前開約定對被告主張罰款？金
    額多少？
五、本院之判斷：
  (一)原告施做之系爭工程關於(1)鋼結構基礎螺栓及鋼結構高張力斷尾螺栓製裝工程、
    (3)土木工程、(4)追加工程部分已驗收完成，原告得請求被告應給付未付之工程款
    ，金額為五百二十二萬九千一百十五元。
  1.依工程合約書施工說明書第六條關於工程驗收之規定：「工程全部竣工或約定期
    限之分項工作竣工時，乙方應即提出竣工報告單，報請甲方驗收，驗收時，乙方
    應予充分配合，如有發現與施工圖樣及規範不符者，乙方應負責改善完成，再報
    請甲方驗收，甲方在本工程全部竣工後，應予七日內驗收完成，甲方不能有推諉
    之責，致乙方延誤工期，乙方概不負延誤工期之責。」觀之，定作人應於工程竣
    工後七日內驗收完成，倘有瑕疵而承攬人拒絕修補，仍應驗收，僅得依契約主張
    違約扣款或民法承攬章節規定主張減少報酬等權利而已。本件被告已將(2)浪板製
    裝工程委由訴外人完成，原告不可能再繼續施做該部分工程，是原告完成(1)鋼結
    構基礎螺栓及鋼結構高張力斷尾螺栓製裝工程、(3)土木工程、(4)追加工程部分，
    應已該當於工作全部竣工之情形，得報請被告驗收。而就上開已完成工程部分之
    驗收經過，證人即被告顧問陳瑞賢固到庭證述：「原告工程完工後有要我驗收工
    程，但因為不是我負責的，有告訴原告我沒有權利驗收，要原告自己去找老闆。
    」等語（卷(二)第一二三、第一二四頁），證人賈天廈到庭結證稱：「八十八年間
    張仁德找我去做最後油漆外觀補修工程，我跟張仁德請款，因為驗收有問題，張
    仁德要我拿驗收單及資料拿給被告方面的人簽，才能拿到尾款，被告廠長說沒有
    權利簽，要我找老闆，都沒有找到人。」等語（卷(二)第二二六、二二七頁），惟
    被告已於八十八年一月二十六日會同建築師事務所人員進行會勘，此有存證信函
    、會勘結果在卷足憑，原告又曾於先後八十八年一月七日、同年一月十六日、同
    年三月十五日三次催告被告給付完工部分工程款，則原告確已向被告請求驗收，
    而被告遲未能於七日內完成驗收手續，依兩造前開合約書文義觀之，應認已驗收
    完成，原告可請求未付之工程款五百二十二萬九千一百十五元。
  2.至被告雖抗辯：原告未完成全部工作，不能請求工程款等語。惟依兩造工程合約
    書第五條付款辦法：「(1)簽約完成預付百分之二十總工程款現金，(2)其餘百分之
    八十工程款，由甲方實際驗收工程進度，彈性付款，(3)工程進度到一半再付百分
    之四十，(4)全部驗收完成再付尾款百分之四十，總合計開發票請款」之規定觀之
    ，工程款之支付應係按實際驗收「工程進度」彈性付款，工程進度到一半應該即
    再付百分之四十，故原告得依實際工程進度向被告為工程款之請求，工程進度到
    一半當然得再請求支付百分之四十，而全部驗收完成僅為總合工程款百分之四十
    之尾款給付之條件而已，非謂未完成所有工程即不得請款，此觀諸工程合約書末
    段違反列舉事項則以「以總合工程款扣除百分之四十作為罰款」等約定即明，本
    件原告因被告將(2)浪板製裝工程既經轉交他人施做而無法完成，僅完成(1)鋼結構
    基礎螺栓及鋼結構高張力斷尾螺栓製裝工程、(3)土木工程、(4)追加工程，仍應認
    已該當於合約書所定之工作完成，又經被告驗收，業如前述，原告自得請求被告
    給付前開工程款，是被告所辯，殊不足取。
  (二)兩造工程合約書末段關於扣除總合工程款百分之四十罰款之約定，為「賠償總額
    預定性違約金」，因原告未按圖面施工，並拒絕修補，被告自得主張扣除罰款，
    金額為四百萬元。
  1.按「當事人得約定債務人於債務不履行時，應支付違約金。違約金，除當事人另
    有訂定外，視為因不履行而生損害之賠償總額。其約定如債務人不於適當時期或
    不依適當方法履行債務時，即須支付違約金者，債權人除得請求履行債務外，違
    約金視為因不於適當時期或不依適當方法履行債務所生損害之賠償總額」，民法
    第二百五十條定有明文。查兩造系爭工程合約書末頁關於：「乙方絕對保證按照
    圖面施工，所用材料全部以新料為標準，如果甲方鑑定有舊料（中古料）或新料
    連接確定，無論多少，乙方願意以總合工程款扣除百分之四十作為罰款，特立此
    條，恐口說無憑，絕無異議。」之約定，經核為屬列舉未依保證按照圖面施工或
    所用材料並非全部以新料為標準之債務不履行所生損害之賠償總額，因當事人未
    明定為懲罰性違約金，故本院審酌工程合約書第五條等其他約定，認前開罰款之
    約定，應屬「損害賠償總額預定性違約金」無誤。
  2.查系爭工程之對接部分，原設計圖均採螺栓接合，此有設計圖在卷可稽，而現場
    構件斷面尺寸符合原設計，但每一主架構有四處採全滲透電銲（兩處在屋主樑，
    兩處在中間柱），雖對接、樑柱接頭部分，限於場地分別取二十一處、四處做超
    音波檢測，結果均不影響原結構設計強度，惟與設計圖不符等情，業經本院囑託
    高雄市結構工程工業技師公會鑑定屬實，有該公會九十一年三月十五日（九一）
    高結師鑑字第九一○三號鑑定報告書在卷可稽，復經證人即負責鑑定之人沈勝錦
    到庭結證稱：「對接部分認為不符合原設計圖，原設計圖是採全部螺栓組合，現
    場應該螺栓接合部分，有部分以電銲方式施工，和原設計圖不符，但是經過超音
    波檢驗，對強度沒有影響」等語甚詳（卷(二)第八十、八十一頁），足認原告主張
    系爭工程被告未按圖面施工等情，堪信為真實。至被告另抗辯：鋼樑不僅一處焊
    接，使用零料，規格不合標準云云，惟為原告所否認，且綜觀契約全文，並無關
    於材料規格之約定，又中國鋼鐵公司股份有限公司產製之鋼板最大長度僅為十八
    公尺，直棒鋼為六公尺，亦有該公司函在卷可稽（卷(一)第一百四十九頁），可認
    施做系爭工程無法避免焊接；被告又辯稱：材料為中古料云云，惟為原告所否認
    ，且因無證據證明施工當時使用者為中古料，此觀之證人即負責鑑定之人沈勝錦
    亦到庭結證稱：被告有提出說當初是中古料，但是依我的判斷，無法回溯施工當
    時為新料或舊料，所以沒有鑑定等語即明（卷(二)第八十、八十一頁），是足認被
    告所為使用零料及中古料、規格不符等瑕疵，皆不足採。本件工程既有與施工圖
    不符之瑕疵，原告又拒絕修補，被告自得主張扣除上開罰款。
  3.然按「約定之違約金額過高者，法院得減至相當之數額」，民法第二百五十二條
    定有明文。又「約定之違約金苟有過高情事，法院即得依此規定核減至相當之數
    額，並無應待至債權人請求給付後始得核減之限制。此項核減，法院得以職權為
    之，亦得由債務人訴請法院核減」；「違約金是否相當，即須依一般客觀事實，
    社會經濟狀況及當事人所受損害情形，以為斟酌之標準。且約定之違約金過高者
    ，除出於債務人之自由意思，已任意給付，可認為債務人自願依約履行，不容其
    請求返還外，法院仍得依前開規定，核減至相當之數額」，最高法院七十九年台
    上字第一六一二號、七十九年台上字第一九一五號分別著有判例可資參照。經查
    ：本件系爭工程合約書末段之違約金標準，如未按照圖面施工亦扣除總合工程款
    百分之四十作為罰款，即扣除四百四十八萬元，本院審酌系爭工程對接部分均未
    按圖以螺栓組合，且主架構有四處採全滲透電銲，需要補以鋼板及螺栓組合固定
    之焊接處，每個鋼柱鋼樑均有多處焊接、接合處，參考約定鋼結構基礎螺栓及鋼
    結構高張力斷尾螺栓製裝數量共有四百十個，每個平均單價二萬元，原告自承如
    每一處補做螺栓組合至少要二千五百元，及其他製作費、安裝成本（卷(二)第二五
    五頁、二五九頁）為標準，原告因被告未履行修補義務，如僱工修補必須另外支
    出費用不低，及兩造因驗收發現施工瑕疵，被告又將部分工程轉交他人施做，以
    致延後使用該廠房，自受有相當損失，惟原告雖未按圖施工，但對於廠房結構強
    度並無影響，且該廠房已交付被告使用相當時間，被告亦未自行僱工修補之情狀
    ，揆諸前揭法條、判例及說明，被告主張原告應依約給付四百四十八萬元之違約
    金，核屬過高，本院依職權認應予酌減至四百萬元，始為公允。是被告逾此部分
    之請求，為無理由。
  (三)綜上，原告可向被告請求已完成未付之工程款五百二十二萬九千一百十五元，扣
    除賠償被告之總額預定性違約金四百萬元，尚得請求一百二十二萬九千一百十五
    元。
六、從而，按「給付無確定期限者，債務人於債權人得請求給付時，經其催告而未為
    給付，自受催告時起，負遲延責任。其經債權人起訴而送達訴狀，或依督促程序
    送達支付命令，或為其他相類之行為者，與催告有同一之效力。」、「遲延之債
    務，以支付金錢為標的者，債權人得請求依法定利率計算之遲延利息。」民法第
    二百二十九條第二項、第二百三十三條第一項前段分別定有明文。是原告請求被
    告自支付命令送達翌日即八十八年四月十六日（支付命令送達被告為八十八年四
    月十五日，有卷存送達證書在卷可稽）起至清償日止，按年息百分之五計算之利
    息，為有理由，應予准許。
七、綜上所述，原告依承攬契約請求被告給付工程款在一百二十二萬九千一百十五元
    ，及自八十八年四月十六日起至清償日止，按年息百分之五計算之利息之範圍內
    為有理由，應予准許；逾此範圍之請求，為無理由，應予駁回。
八、本件事證已臻明確，兩造其餘攻擊防禦方法，核與本件判決結果無影響，爰不逐
    一論述，併此敘明。
九、本判決原告勝訴部分，兩造分別陳明願供擔保請准宣告假執行或免為假執行，核
    無不合，爰分別酌定相當之擔保金額，予以准許。至原告敗訴部分，其假執行之
    聲請失所附麗，應予駁回。
十、結論：原告之訴為一部有理由、一部無理由，依民事訴訟法七十九條但書、第三
    百九十條第二項、第三百九十二條，判決如主文。
乙、反訴部分：
一、反訴原告起訴主張：反訴被告承攬反訴原告廠房增建工程，工程款一千一百二十
    萬元，追加工程四十一萬九千一百十五元，惟反訴被告僅完成(1)鋼結構基礎螺栓
    及鋼結構高張力斷尾螺栓製裝工程、(3)土木工程、(4)追加工程，且未按圖施工，
    使用零料、中古料，反訴原告請求反訴被告修補上開瑕疵，反訴被告拒絕修補，
    原告得依工程合約末段扣除總合工程款百分之四十為罰款，即四百四十八萬元；
    又反訴被告遲未施做(2)浪板製裝工程，反訴原告不得以另於八十八年一月五日委
    由訴外人劉德睦繼續施做該部分工程，因各項物價上漲，工程款高達二百六十八
    萬二千九百七十元，因此多支付一百五十三萬二千九百七十元，得依民法第二百
    二十六條第一項規定，請求被告賠償損害，合計反訴原告得對反訴被告請求給付
    六百零一萬二千九百七十元（4,480,000+1,532,970=6,012,970），至與前開所
    剩工程款五百二十二萬九千一百十五元同額部分，尚有爭執，故僅請求二者差額
    ，即損害賠償債權部分金額七十八萬三千八百五十五元（6,012,907-5,229,115=
    783,855 ），為此請求被告給付七十八萬三千八百五十五元，並願供擔保，請准
    宣告假執行。
二、反訴被告則以：反訴原告未依約於工程進度到一半再付百分之四十之工程款，且
    擅將(2)浪板製裝工程轉交訴外人劉德睦施做，縱有增加費用亦不可歸責於反訴被
    告等語資為抗辯，並聲明：原告之訴及其假執行之聲請均駁回，如受不利之判決
    ，願供擔保，聲請免為假執行。
三、本件反訴原告主張反訴被告承攬其廠房增建工程，已完成(1)鋼結構基礎螺栓及鋼
    結構高張力斷尾螺栓製裝工程、(3)土木工程、(4)追加工程，(2)浪板製裝工程並未
    施做，另由訴外人劉德睦施做完成等情，業據其提出工程承攬合約書、工程詳細
    價目表為證（卷(一)第九三、九四頁，卷(二)第六三至六五頁），惟為反訴被告所否
    認，反訴被告對此亦不爭執，自堪信為真實。茲有爭執者，厥為反訴原告以反訴
    被告未施做(2)浪板製裝工程，遂自行委由訴外人劉德睦完成，因而支出之款項，
    可否依民法第二百二十六條第一項之規定，請求反訴被告賠償其損害？如可，則
    得請求之金額為多少？經查：
  (一)按當事人主張有利於己之事實者，就其事實有舉證之責任，民事訴訟法第二百七
    十七條定有明文。本件反訴原告對其因可歸責於反訴被告之事由，致給付不能，
    另委由訴外人劉德睦完成相同之工作，因此增加支出，受有損害，即應負舉證責
    任。
  (二)系爭廠房增建工程中之(2)浪板製裝工程，固由訴外人劉德睦施做完成，惟就實際
    支付工程款若干，施做之材料品質、工資與原工程合約書是否有相同之約定，均
    未能舉證以實其說，此觀之原工程合約書未如反訴原告與訴外人之合約書有就鋼
    板材質、規格為約定即明，是依上開舉證法則，反訴原告於無其他佐證下，自難
    認其對確有前述損害已盡舉證責任，是反訴原告請求反訴被告賠償損害，尚屬無
    據。
四、綜上所言，本件反訴原告未就其因可歸責反訴被告之事由，致給付不能，因此有
    產生損害，舉證證明之，是反訴原告依民法地二百二十六條第一項規定，請求反
    訴被告給付其中七十八萬三千八百五十五元，為無理由，應予駁回。
五、又反訴原告受敗訴判決，其假執行之聲請即失所依據，應併予駁回。
六、據上論結：本件反訴原告之訴為無理由，依民事訴訟法第七十八條，判決如主文
    。
中      華      民      國    九十二    年      六      月     十三     日
                              臺灣高雄地方法院民事第六庭
~B法      官  郭貞秀
右為正本係照原本作成。
如不服本判決，應於送達後廿日內，向本院提出上訴狀並表明上訴理由，如於本判決
宣示後送達前提起上訴者，應於判決送達後十日內補提上訴理由書（須附繕本）。
中      華      民      國    九十二    年      六      月     十三     日
~B法院書記官  王治華


司法院資訊處製作；財團法人民間司法改革基金會備份。
